【裁判字號】    89,簡上,139
【裁判日期】    890630
【裁判案由】    交付買賣標的物
【裁判全文】
臺灣臺中地方法院民事判決  八十九年度簡上字第一三九號
    上  訴  人  乙○○
                丙○○
    右二人共同
    訴訟代理人  李慶松律師
    複代理人    黃文皇律師
    被上訴人    甲○○○      .
                戊○○        .
                丁○○        .
右當事人間請求交付買賣標的物事件，本院判決如左：
    主      文
上訴駁回。
第二審訴訟費用由上訴人負擔。
    事      實
甲、上訴人方面：
一、聲明：
（一）原判決廢棄。
（二）被上訴人在第一審之訴駁回。
（三）第一、二審訴訟費用由被上訴人負擔。
二、陳述：除與原審判決書所載者相同茲予引用外，另補稱：按為擴大農場經營規模
    ，防止農地細分，現有之每宗耕地不得分割及移轉為共有，為農業發展條例第二
    十二條（舊法）所明定。兩造買賣之土地，其地目為田，且並非全部買賣而僅為
    部分土地（一百八十平方公尺）買賣，上訴人既不能變更地目，將其分割或移轉
    登記予被上訴人共有，是本件即係以不能之給付為契約之標的，依民法第二百四
    十六條第一項前段之規定，應屬無效，最高法院著有六十四年台上字第三三一號
    判例可資參照。原審不察，以上開無效之買賣關係，為上訴人敗訴之判決，自有
    違誤。
乙、被上訴人方面：
一、聲明：駁回上訴。
二、陳述：除與原審判決書所載者相同茲予引用外，補稱：
（一）本件買賣標的並無給付不能，契約無效之情形。蓋兩造所簽立之不動產買賣契
      約書，其買賣標的有二，一為台中縣太平市○○○段車籠埔小段一○五地號（
      地目旱）之農地，另一為同地段一○五—六地號之建地及其上建物，二者並非
      不可分。況本件被上訴人係依買賣關係起訴請求上訴人交付建地及其上之房屋
      ，該部分與另一部分（農地）之買賣契約並無關聯，即建地與其上房屋之買賣
      效力不受農地部分是否有效而影響。
（二）姑不論該農地部分之契約是否有效，然法律行為之一部無效者，全部皆無效。
      但除去該部分亦可成立者，則其他部分，仍為有效，民法第一百十一條已定有
      明文。故本件不問農地部分之買賣關係是否有效，本件請求給付之買賣標的物
      （台中縣太平市○○○段車籠埔小段一○五—六地號之建地及其上建物即門牌
      號碼台中縣太平市○○路一三五二巷四十二號，建號二五一○加強磚造平房）
      之買賣契約應屬有效，更無給付不能之情形。從而上訴人抗辯依農業發展條例
      （舊法）第二十二條，現有每宗農地不得分割及移轉為共有之規定，實與本件
      無關。況且兩造簽訂之不動產買賣契約，買受人雖為被上訴人三人，惟農地部
      分雙方約定登記於被上訴人戊○○一人，且早已辦妥所有權移轉登記，並無上
      訴人所稱不得分割或移轉為共有之情，是此部分仍屬有效甚明。
（三）而被上訴人既已付清買賣價金，而上訴人亦受領無誤，依法自應遷讓房屋，交
      付買賣標的物。
三、證據：除援用原審之證據方法外，補提土地暨建物所有權狀影本各一件為證。
    理      由
一、本件被上訴人甲○○○經合法通知，未於言詞辯論期日到場，核無民事訴訟法第
    三百八十六條所列各款情形，爰依上訴人之聲請，由其一造辯論而為判決。
二、本件被上訴人起訴主張：其於民國八十六年三月二十五日以新台幣一千六百八十
    萬元，向被告購買坐落台中縣太平市○○○段車籠埔小段一○五地號（地目旱）
    及同段一○五—六地號（地目建）面積六四‧七坪及其上建物即門牌號碼台中縣
    太平市○○路一三五二巷四十二號（建號二五一○號）加強磚造平房，地面層面
    積八九‧九平方公尺房屋，依兩造所訂不動產買賣契約第六條約定，雙方於尾款
    付清時，上訴人應將買賣標的物交付被上訴人管業、使用收益，被上訴人已依約
    付清全部價金，且已取得系爭房地之所有權，惟上訴人竟不依約遷讓房屋，被上
    訴人屢催未果．爰依買賣之法律關係，請求上訴人交付上開房屋。上訴人則以：
    為擴大農場經營規模，防止農地細分，現有之每宗耕地不得分割及移轉為共有，
    為農業發展條例第二十二條（舊法）所明定。兩造買賣之土地，其地目為旱，且
    並非全部買賣而僅為部分土地（一百八十平方公尺）買賣，上訴人既不能變更地
    目，將其分割或移轉登記予被上訴人共有，是本件即係以不能之給付為契約之標
    的，依民法第二百四十六條第一項前段之規定，應屬無效，被上訴人依據無效之
    契約請求交付買賣標的物，顯然無據等語置辯。
二、按物之出賣人，負交付其物於買受人，並使其取得該物所有權之義務，民法第三
    百四十八條第一項定有明文。本件被上訴人主張其向被告購買系爭房地，並訂立
    不動產買賣契約，被上訴人已依約付清全部價金，且取得系爭房地之所有權等之
    事實，業據被上訴人提出土地暨建物所有權狀、房屋稅籍證明書、不動產買賣契
    約書、郵局存證信函及回執等件為證，並經上訴人所不爭執，是被上訴人之主張
    已堪信實。上訴人雖以本件不動產買賣標的之一，即台中縣太平市○○○段車籠
    埔小段一○五地號，其地目為旱，依農業發展條例第二十二條（舊法）之規定，
    不得分割即移轉為共有，從而本件買賣契約係以不能之給付為標的，應自始無效
    等語為辯。惟查：本件不動產買賣之標的，除上開農地外，尚有同所一○五—六
    地號建地及其上建號二五一○號即門牌號碼台中縣太平市○○路一三五二巷四十
    二號加強磚造平房一棟。依兩造所訂之不動產買賣契約書第十六條約定：「本買
    賣契約地號一○五編定為農業區、不能分割及辦理持分，乙方（即上訴人）同意
    由甲方辦理設定（負擔），俟所有權移轉登記完畢即混同而消滅。」所示，足見
    兩造於訂立契約時，已認知上開農地因農業發展條例（舊法）不能分割及移轉共
    有之規定，雙方以「設定負擔」作為給付方式，是就上開農地部分，是否係以不
    能之給付為買賣標的，已非無疑。再按法律行為之一部無效者，全部皆無效。但
    除去該部分亦可成立者，則其他部分，仍為有效，民法第一百十一條亦定有明文
    。故本件不問農地部分之買賣關係是否有效，縱除去該部分，則其他之買賣標的
    物（台中縣太平市○○○○段一○五—六地號土地及其上建物即門牌號碼台中縣
    太平市○○路一三五二巷四十二號，建號二五一○加強磚造平房）之買賣契約仍
    屬有效，更無給付不能情形甚為明確，從而，被上訴人基於買賣之法律關係，請
    求上訴人將上開建物部分騰空遷讓交還被上訴人，為有理由，應予准許。原審為
    上訴人敗訴之判決，並依職權酌定履行期間三個月，認事用法均無不合。上訴意
    旨指摘原判決不當，求予廢棄改判，為無理由，應予駁回。
四、據上論結，本件上訴為無理由，依民事訴訟法第四百三十六條之一第三項、第四
    百四十九條第一項、第八十五條第一項前段、第七十八條、第四百六十三條，判
    決如主文。
中      華      民      國    八十九    年      六      月      三十    日
                              臺灣臺中地方法院民事第四庭
~B審判長法官  王      銘
~B法      官  王  世  華
~B法      官  王  邁  揚
右為正本係照原本作成
附記一如不服本判決，應於判決送達後二十日內，向本院提出上訴狀。
附記二不得上訴。
中      華      民      國    八十九    年      六      月      三十    日
~B法院書記官


司法院資訊處製作；財團法人民間司法改革基金會備份。
